最高法院民事判決　　　　　　一○○年度台上字第一一八二號
上　訴　人　蔡佳璋
訴訟代理人　汪玉蓮律師
被 上訴 人　蔡智玄
　　　　　　蔡幸柳即蔡林蓮治.
　　　　　　蔡訓誠
共　　　同
訴訟代理人　黃俊仁律師
上列當事人間請求拆屋還地事件，上訴人對於中華民國九十九年
十一月三十日台灣高等法院台南分院第二審判決（九十五年度上
字第七七號）提起上訴，本院判決如下：
    主  文
上訴駁回。
第三審訴訟費用由上訴人負擔。
    理  由
本件被上訴人主張：系爭坐落雲林縣北港鎮○○段三九○、三九
二地號土地（下稱系爭土地）為伊等所共有，相鄰同段三八七、
三八八、三八九地號土地及其上一八六、一八八建號建物（下稱
系爭建物）為上訴人所有，系爭建物並無合法權源，竟越界占用
伊所有之前開部分土地，屢經催討未果。爰依民法第七百六十七
條之規定，求為命上訴人應將越界占用土地之建物拆除，並返還
該部分土地之判決。
上訴人則以：兩造所有相鄰土地曾於民國八十年間進行土地重測
，當時係以建物之牆壁為界址，系爭建物並無越界之情事，但因
地政人員於八十年十一月現場丈測界址錯誤，使伊所有土地重測
後面積減少，被上訴人土地面積增加，造成系爭占用土地情形。
另內政部國土測繪中心（改制前為內政部土地測量局，下稱國土
測繪中心）之三件函覆，內容均指出本件毗鄰經界線之界址標示
記載有不一致情形，重測成果尚有疑義，故國土測繪中心依據不
正確之重測成果圖作成之鑑定書及鑑定圖均屬有瑕疵之鑑定，不
能做為本件裁判之依據等語，資為抗辯。
原審審理結果，以：坐落雲林縣北港鎮○○段地區土地，曾於八
十一年間為地籍圖重測並經公告期滿完成標示變更登記在案。依
系爭土地之地籍圖重測地籍調查表所示，經界物名稱欄記載「參
照舊地籍圖」，界址位置欄則為空白，僅在備註欄載有「經實地
調查結果因界址位於房屋中（內）實地無法指界及埋設界標，土
地所有權人同意參照舊地籍圖施測」等語，並無上訴人所稱兩造
相鄰土地以牆壁中心為界之記載。至該調查表下方雖說明以「界
址位置：內，表示界址位置包括經界物在內。中，表示界址位置
在經界物中心」，惟此乃係針對界址位置之說明，至於備註欄是
否得準用之，非無疑義。依證人雲林縣北港地政事務所（下稱北
港地政事務所）複丈成果圖測量員吳明學證詞，可知本件關於「
界址位置」既未記載（空白），上訴人將該界址位置關於「中」
、「內」之說明套用於備註欄之記載，辯稱兩造相鄰土地係以建
物牆壁中心為界址云云，尚無足採。又重新實施地籍測量時，土
地所有權人應於地政機關通知之限期內，自行設立界標，並到場
指界。逾期不設立界標或到場指界者，得依土地法第四十六條之
二規定施測。顯見確定界址並非僅得以現使用人指界為唯一標準
，如參照舊地籍圖為施測標準，亦為法之所許。系爭相鄰土地重
測指界時，僅上訴人一方到場，而由地政人員參照舊地籍圖及上
訴人之指界進行施測。而系爭相鄰土地，另經上訴人於提起確認
經界之訴，經國土測繪中心就重測前、後之地籍經界線進行鑑測
，鑑定結果亦認兩造相鄰土地重測後之地籍經界線，與雲林縣北
港地政事務所保管重測前地籍圖經界線相符，此有台灣雲林地方
法院九十九年度港簡字第三○號確認經界事件卷附國土測繪中心
函暨鑑定書、鑑定圖可按。堪認兩造相鄰土地在重測前、後之地
籍經界線並無變動情事，上訴人辯以國土測繪中心依據不正確之
重測成果圖，所做成之鑑定書及鑑定圖，均屬有瑕疵之鑑定，不
能做為裁判之依據云云，尚非可取。再者，兩造相鄰土地於重測
時，因當事人無法指界，故參照舊地籍圖進行施測，施測後，當
事人尚須進行協助指界並作成補正表等程序，本件依地政機關資
料僅有上訴人一方之補正表，被上訴人方面則無。證人即北港地
政事務所測量課課長吳明權證稱，缺少補正表是重測的瑕疵，但
不一定會影響結果等語，而本案既分經北港地政事務所及國土繪
測中心精密對照重測前後地籍圖測量結果，認二者地籍經界線相
符，並無變動。且上訴人重測時已經到場指界，上開重測行政程
序之瑕疵，對上訴人之權益，並不生不利影響。次查系爭北港鎮
○○段土地，經第一審法院囑託北港地政事務所按照重測公告後
地籍圖為基準測量系爭建物占用基地情形，經製有九十四年八月
四日土地複丈成果圖（即第一審判決附圖），該複丈成果圖係以
ＧＰＳ定位加上數值測量，測量結果誤差數值為二至六公分等情
，業據證人吳明學證述在卷，依其測量結果為：「系爭建物占用
系爭三九○地號面積九點六五平方公尺（複丈成果圖編號乙）、
占用系爭三九二地號土地面積五點五一平方公尺（複丈成果圖編
號甲）」。而國土測繪中心就系爭建物占用基地範圍一節，同樣
以經重測公告後地籍圖為基準，再次進行鑑測，經做成鑑定圖，
其測量成果為：「系爭建物占用系爭三九○地號土地面積七點七
五平方公尺（鑑定圖代號甲）、占用系爭三九二地號土地面積五
點一五平方公尺（鑑定圖代號乙）」，有國土測繪中心暨鑑定書
、鑑定圖附卷可佐。準此，北港地政事務所與國土測繪中心對於
系爭建物占用相鄰土地面積數值雖略有出入，然就系爭建物確有
越界占用相鄰被上訴人所有系爭土地情事，則屬一致，被上訴人
主張上訴人所有系爭建物部分占用伊所有系爭土地，依民法第七
百六十七條規定應拆屋還地，洵有理由。至測量上訴人系爭建物
占用被上訴人系爭土地面積不符部分，因國土測繪中心係使用電
子測距經緯儀測量，結果較為精確，應認以國土測繪中心測量結
果為準，第一審判決與此不符部分應予更正。綜上，上訴人無占
有使用系爭土地之正當權源，被上訴人本於系爭土地之所有權人
地位，請求上訴人拆屋還地，為有理由，應予准許。並說明其餘
攻擊防禦方法不予審酌之理由，爰將第一審所為上訴人敗訴之判
決予以維持，駁回上訴人之上訴，經核於法並無違誤。上訴論旨
，就原審取捨證據、認定事實之職權行使，指摘原判決違背法令
，求予廢棄，非有理由。
據上論結，本件上訴為無理由。依民事訴訟法第四百八十一條、
第四百四十九條第一項、第七十八條，判決如主文。
中    華    民    國  一○○  年    七    月  二十一  日
                      最高法院民事第三庭
                          審判長法官  劉  延  村  
                                法官  許  澍  林  
                                法官  黃  秀  得  
                                法官  魏  大  喨  
                                法官  阮  富  枝  
本件正本證明與原本無異
                                      書  記  官  
中    華    民    國  一○○  年    八    月    二    日
                                                      v